臺灣臺中地方法院刑事判決　　　　　　　 94年度易字第228號
公 訴 人　臺灣臺中地方法院檢察署檢察官
被　　告　甲○○
上列被告因詐欺等案件，經檢察官提起公訴（92年度偵緝字第12
33號），本院判決如下：
    主  文
甲○○意圖為自己不法之所有，而侵占自己持有他人之物，處有
期徒刑玖月。
    犯罪事實
一、甲○○明知置於臺中縣大甲鎮○○路199號，由其經營之「
    金蓮企業社」工廠內，如附表一所示之切帶機、修邊機等機
    械一批，已於民國（下同）88年1 月間售予乙○○藉以抵充
    欠款，並於88年1月5日由其書立承諾書，向乙○○租用上開
    機械，已對上開機械無處分之權，惟因其積欠敞盛國際實業
    有限公司（下稱敞盛公司，係「金蓮企業社」之上游廠商）
    債務，竟意圖為自己不法之所有，於89年5 月16日將附表一
    所示之機械侵占入己，並以清償欠款及年關將至急需資金為
    由，訛稱願以新台幣（下同）60萬元出售工廠內如附表二所
    示之機械（下稱系爭機械），致敞盛公司陷於錯誤，誤信甲○○為系爭機械之所有權人，而同意買受，與之簽立整廠機
    械轉讓合約，且於扣除甲○○先前欠款50萬元後，另於89年
    5 月30日，在臺中縣大安鄉○○○路196號敞盛公司之工廠內
    ，交付餘款10萬元予甲○○，並約定於89年6月2日將系爭機
    械搬至敞盛公司之工廠內。詎甲○○竟於89年5 月30日，即
    將系爭機械搬至他處，嗣經敞盛公司員工前往「金蓮企業社
    」查看訂單進行之情形，見其工廠大門深鎖，經協調房東開
    啟工廠門鎖後，始悉上情，至此方知受騙，經探詢查知其中
    1 台359自動切線車存放在甲○○弟媳娘家處，遂前往取回
    該機械，其餘機械則不知去向。
二、案經告訴人乙○○、敞盛國際實業有限公司訴由臺灣臺中地
    方法院檢察署檢察官偵查起訴。
    理  由
一、訊據被告甲○○固坦承於88年1月5 日簽立承諾書1紙交予告
    訴人乙○○，且於89年5 月16日與告訴人敞盛公司簽立整廠
    機器轉讓合約書，將其工廠內之所有機械抵償其積欠敞盛公
    司之債務50萬元，並在其弟媳住處查到1部359自動切線車等
    事實，惟矢口否認有何詐欺、侵占等犯行，辯稱：系爭機械
    本來就是伊的，伊沒有賣給告訴人乙○○，伊當時因做生意
    失敗，房子被拍賣，要重新經營，所以拿客票向告訴人乙○○調現，後來伊欠告訴人乙○○1 百多萬元，告訴人乙○○
    才拿承諾書讓伊簽，承諾書的內容不是伊寫的，是告訴人乙○○拿來給公司讓伊簽名，伊當時沒有看清楚內容就簽名，
    承諾書簽立的目的是要供告訴人乙○○作擔保用，實際上並
    無機械租賃事宜，伊也未曾支付租金給告訴人乙○○。又伊
    是因賣旅行箱給告訴人敞盛公司，告訴代理人丁○○表示品
    質有瑕疵要求賠償，伊才以機械抵債，伊與告訴人敞盛公司
    及告訴人乙○○簽立之整廠機械轉讓合約及承諾書的機械是
    同一批，因伊沒有賣機械給告訴人乙○○，所以才賣給告訴
    人敞盛公司，伊不知事後機械係被何人搬走，伊並沒有詐騙
    告訴人敞盛公司的意思，而在伊弟媳娘家查到的機械是伊弟
    媳的，不是伊賣給告訴人敞盛公司的云云。惟查：
  (一)被告甲○○於88年1 月間因積欠告訴人乙○○債務，遂將其
    所有之如附表一所示之機械售予告訴人乙○○，用以抵償債
    務，88年1月5日再由告訴人乙○○將所購買之機械租予被告
    繼續使用等事實，業據告訴人乙○○於偵查中及本院審理時
    迭次指訴及證述甚詳（見89年偵字第12090 號卷第14頁背面
    、第15頁、92年偵緝字第1233號卷第71頁、本院卷第20頁、
    第84頁、第131至133頁），並有被告簽立之88年1月5日承諾
    書影本乙紙附卷可佐（見89年度偵字第12090號卷第7、8 頁
    ）。被告雖辯稱：並未將機械售予告訴人乙○○云云，惟被
    告於本院審理時自承機械抵押予告訴人乙○○時，並未辦理
    動產抵押等語（見本院卷第151 頁），則已無證據證明被告
    所為係將機械抵押予告訴人乙○○之事為真，且觀諸被告所
    簽立之承諾書內容係記載：「立承諾書人即承租機械人：甲○○，前因生產所需向機械出租人：乙○○租用機械目錄如
    附件1，編號0000000規格以配合本工廠生產作業，立承諾書
    人承諾若違約承諾時，則得隨時來本工廠運其所出租於本工
    廠之機械，承租人不得藉故拖延制止應即放行，立承諾書人
    絕無異議，特立此承諾書為憑。」等語，已明文記載被告與
    告訴人乙○○間之法律關係為機械租賃，再參以被告於本院
    審理時自承：該承諾書附表（記載機械之型號與數量）上「
    甲○○簽管」等字跡，是伊的筆跡等語（見本院卷第151、1
    52頁），倘被告並未出售如附表一所示之機械予告訴人乙○○，何須簽立承諾書，並由被告載明「簽管」機械之旨。至
    被告雖另以：伊當時未看清楚承諾書內容即簽名，且後來告
    訴人乙○○未將承諾書交還給伊云云，然被告既身為工廠負
    責人，理應對其在文書上簽名之法律效果知之甚詳，豈有在
    其就告訴人乙○○交付之承諾書內容未詳閱前，即率予簽名
    ，且於換票後，任令告訴人乙○○未返還承諾書，卻未催討
    之理？綜上可知，被告所為之辯解，顯與常情有違，並不足
    採。而被告將向告訴人乙○○所租用如附表一所示之機械，
    擅自搬離原保管處所，即逃匿無蹤，迄今已5 年餘，均未返
    還告訴人乙○○，其有侵占之不法意圖應堪認定。
  (二)被告於89年5 月16日與告訴人敞盛公司簽立整廠機器轉讓合
    約，將其工廠內所有之機器以60萬元之代價，售予告訴人敞
    盛公司，其中50萬元抵償其積欠告訴人敞盛公司之債務，另
    由告訴人敞盛公司交付餘款10萬元，雙方並約定於89年6月2
    日點交廠內機械之事實，業據告訴代理人丁○○指訴甚詳（
    見89年度偵字第13286號第15至16頁、本院卷第145頁），並
    有整廠機械轉讓合約影本乙紙附卷可稽（見89年度偵字第13
    286號卷第5、6 頁）。且被告於本院審理時自承：售予告訴
    人敞盛公司之機械，係伊與告訴人乙○○所立之承諾書中的
    機械等語（見本院卷第63頁），而被告早於88年1 月間即將
    系爭機械售予告訴人乙○○，對系爭機械並無處分權，已如
    前述，卻仍於89年5 月16日，以年關將至急需資金及返還欠
    款為由，向告訴代理人丁○○訛稱願以60萬元出售金蓮企業
    社工廠內之所有機械，致告訴代理人丁○○陷於錯誤，而與
    被告簽訂整廠機械轉讓合約，允諾被告抵償50萬元之欠款，
    另再支付10萬元予被告，足徵被告於出賣系爭機械予告訴人
    敞盛公司時，即有不法所有之意圖，並有施用詐術之行為至
    明。
  (三)被告雖辯稱：伊不知事後機械係被何人搬走，且在伊弟媳家
    查到的機械，是伊弟媳的，不是伊賣給丁○○的云云，而證
    人李永郎即被告之弟於本院審理時到庭結證稱：告訴代理人
    丁○○至伊太太娘家搬走之機器，為伊太太買來，在家裡使
    用，有10年之久等語（見本院卷第150 頁），惟查，證人李
    永郎於審判長訊以：「事後，有無人去你太太娘家搬機器？
    」時，先係證稱：「有，在我發現被告工廠關門後兩天，在
    庭之馮先生（指丁○○）有去搬一部機器，當時我不在家，
    他如何與我太太接洽我不知道。」，嗣經審判長再訊以：「
    你太太為何願意將機器讓馮先生搬走？」，則證稱：「當時
    我太太也不在家，只有我岳父在家，我岳父以為是工廠的人
    要來搬機器，就讓他搬走」等語（見本院卷第150頁），則
    其就當日告訴代理人丁○○至其太太娘家搬運該359自動切
    線車時，究係何人在場與告訴代理人丁○○接洽，前後所證
    ，已不一致，參以證人丁○○於本院審理時結證稱：「（檢
    察官問：如何確認該機器是當初被告抵償的機器？）印象中
    是有人向我們密報，該機器在被告弟媳娘家。我們要搬的時
    候，被告弟媳也沒有反對。但被告的弟弟有說該機器是他購
    買後，放在被告工廠內，但該部機器被告當時算在抵債的機
    器內。當時他弟媳有承認該機器是從被告工廠搬回的」等語
    （見本院卷第147頁），核與被告於偵查中所為：「（為何
    敞盛公司說機器是你弟弟搬到你弟媳婦家去了？）我弟弟只
    搬走他自己的機器一台」之供述相符（見91年度偵緝字第
    908號卷第16頁），是告訴代理人丁○○取回之359自動切線
    車1台，係證人李永郎自被告工廠內搬回一節，足堪認定，
    證人李永郎上開所為：該機器係伊之妻所購放在家裡使用，
    有10年之久云云之證詞，與事實不符。況證人李永郎於本院
    審理時結證稱：「（審判長問：被搬走的機器價值？）2、3
    萬元。」、「（審判長問：既然機器是你太太買的，事後你
    有無與馮先生接洽？）有，我打電話給馮先生說那部機器是
    我家的生財器具，但馮先生說那是他買的。我沒有辦法找到
    馮先生公司的地址，就沒有再跟他要。」等語（見本院卷
    150 頁），若告訴代理人丁○○取走之359自動切線車，確
    為證人李永郎之妻所購，並為證人李永郎家中之生財器具，
    證人李永郎理當積極將該機器取回，惟其卻捨此不為，顯然
    悖於常情，是證人李永郎上開證言，應係迴護被告之詞，而
    難採信。準此，告訴代理人丁○○於被告弟媳娘家所取回之
    359 自動切線車1台，應係被告自其工廠搬出，寄放在其弟
    媳娘家之事實，堪以認定。再參酌被告於偵查中先供稱：敞
    盛公司有將機器拿走，總共作價60萬元，我弟弟只搬走他自
    己的機器1台，其他的都是告訴人敞盛公司搬走了；機械是
    告訴人丁○○搬走的，之後告訴人敞盛公司還另外租了一個
    廠房作了1年多等語（見91年度偵緝字第908號卷第16頁、92
    年度偵緝字第1233號卷第11頁、第60頁），於本院審理時卻
    又改稱：不知系爭機械為何人搬走云云（見本院卷第153、
    156 頁），則就系爭機械之流向，被告前後所供已有齟齬。
    再被告於本院審理時自承：其他債權人並無提及要其以機器
    抵債，要伊繼續做，賺錢還債等語（見本院卷第153頁），
    自可排除系爭機械為被告之其他債權人搬走以抵償債務之可
    能性。況且，被告為系爭機械之出賣人，依法負有交付系爭
    機械予買受人敞盛公司之義務，而系爭機械係放置在被告經
    營之工廠內，惟於點交日之前被告竟將大門深鎖，系爭機械
    中之359自動切線車1台，又為告訴代理人丁○○在被告之弟
    媳娘家發現而取回，綜上可知，被告上開所辯，顯係事後卸
    責之詞，尚非可採。至證人丙○○即敞盛公司工廠之房東於
    臺灣花蓮地方法院92年8月12日訊問時雖證稱：伊曾擔任敞
    盛公司之房東1年，擔任房東時，知道被告甲○○工廠內有
    些機器搬到敞盛公司之工廠，是敞盛公司的人租貨車至被告
    工廠內搬了將近10台左右之機器，不清楚敞盛公司是否搬了
    全部的機器等語（見臺灣花蓮地方法院91年易緝字第45號卷
    第163、164頁），此經本院調借上開卷宗查閱無訛。惟依被
    告簽立之整廠機器轉讓合約可知，被告售予敞盛公司之機械
    ，係工廠內之系爭機械共18台，證人丁○○於本院結證稱：
    在約定搬機器日期前，公司的人去被告工廠看訂單生產情形
    ，發現大門深鎖，伊到現場查看，並協調房東開門，發現只
    剩下舊的、不值錢之機器還在現場等語（見本院卷第146頁
    ），倘如證人丙○○所言，告訴人敞盛公司曾租貨車至被告
    工廠內搬走10台左右之機器，衡情告訴人敞盛公司應會將所
    購買之機器全部搬走，蓋依交易常情，告訴人敞盛公司不致
    於向被告購買老舊、無價值之機器，況且，證人丁○○於約
    定搬機器前幾日，尚須協調房東前來開啟被告工廠之門鎖，
    已如前述，告訴人敞盛公司如何能在被告不知情下，自行開
    啟被告工廠之門鎖，而將廠內之機器搬走，依此，證人丙○○上開證言，尚難採為有利於被告之認定，附此敘明。
  (四)綜上所述，被告所辯各節，均非可採，本件事證明確，被告
    犯行堪以認定。
二、核被告所為，係犯刑法第335條第1項之侵占罪及同法第339
    條第1 項之詐欺取財罪。被告所犯上開二罪，有方法結果之
    牽連關係，為牽連犯，因附表一所示之機械數量較多，且被
    告以之抵債之金額較高，依法應從一情節較重之侵占罪論處
    。爰審酌被告犯罪之動機、目的、手段、犯罪所生之危害，
    及犯後仍飾詞狡辯，態度不佳，且尚未與告訴人乙○○、敞
    盛公司等達成民事和解等一切情狀，量處如主文所示之刑。
據上論斷，依刑事訴訟法第299條第1項前段，刑法第335條第1項
、第339條第1項、第55條後段，罰金罰鍰提高標準條例第1 條前
段，判決如主文。
本案經檢察官戊○○到庭執行職務。
中     華     民     國     94    年   10   月   17   日
                    刑事第二庭  審判長法  官  蔡名曜
                                      法  官  郭書豪
                                      法  官  林慧英
以上正本證明與原本無異。
如不服本判決，應於收受送達後10日內向本院提出上訴書狀（應
附繕本）。
　　　　　　　　　　　　　　　　　　　書記官  廖碩薇
中     華     民     國     94    年   10   月   17   日
附表一：
1、ＬＳ 341 1Ｎ  2台
2、ＣＳ 350 Ｌ   1台
3、ＤＹ 359      10台
4、ＳＵＮＳＨＩＮＥ  1台
5、ＬＵ2 420   1台
6、ＬＴ2-220   2台
7、ＬＶ2 4400  3台
8、切帶機   1台
9、修邊機   1台
附表二：
1、359自動切線車9台
2、401成型車3台
3、雙針車2台
4、高頭車1台
5、修邊車1台
6、切帶機1台
7、四針車1台
附錄論罪科刑法條
刑法第335條第1項
意圖為自己或第3人不法之所有，而侵占自己持有他人之物者，
處5年以下有期徒刑、拘役或科或併科1000元以下罰金。
刑法第339條第1項
意圖為自己或第3人不法之所有，以詐術使人將本人或第3人之物
交付者，處5 年以下有期徒刑、拘役或科或併科1000元以下罰金
。
